臺灣高等法院刑事判決
109年度上訴字第1636號
上  訴  人  臺灣士林地方檢察署檢察官
被      告  陳雄志


                    （另案於法務部○○○○○○○執行）  上列上訴人因被告違反毒品危害防制條例案件，不服臺灣士林地方法院108年度訴字第185號，中華民國109年1月21日第一審判決（起訴案號：臺灣士林地方檢察署108年度毒偵緝字第35號、第36號），提起上訴，本院判決如下：
    主  文
上訴駁回。
    理  由
一、公訴意旨略以：被告陳雄志基於施用第一級毒品海洛因之犯
    意，於民國107 年4 月20日下午6 時38分許為警採尿回溯12
    0 小時內之某時，在不詳地點，以不詳方式施用第一級毒品
    海洛因。嗣經警將其採集尿液送驗後，結果呈嗎啡、可待因
    陽性反應。因認被告涉犯毒品危害防制條例第10條第1 項之
    施用第一級毒品罪嫌等語。
二、按犯罪事實應依證據認定之，無證據不得認定犯罪事實；又
    不能證明被告犯罪者，應諭知無罪之判決，刑事訴訟法第15
    4 條第2 項、第301 條第1 項分別定有明文。再按事實之認
    定，應憑證據，如未能發現相當證據，或證據不足以證明，
    自不能以推測或擬制之方法，為裁判基礎；且認定不利於被
    告之事實須依積極證據，苟積極證據不足為不利於被告事實
    之認定時，即應為有利於被告之認定；另認定犯罪事實所憑
    之證據，雖不以直接證據為限，間接證據亦包括在內，然無
    論直接證據或間接證據，其為訴訟上之證明，須於通常一般
    之人均不致有所懷疑，而得確信其為真實之程度者，始得據
    之為有罪之認定，倘其證明尚未達到此一程度，而有合理之
    懷疑存在，無從使事實審法院得有罪之確信時，即應由法院
    為諭知被告無罪之判決（最高法院40年台上字第86號、30年
    上字第816 號、76年台上字第4986號判例意旨參照）。
三、公訴人認被告涉有施用第一級毒品罪嫌，無非係以被告於警
    詢及偵查中之供述、台灣尖端先進生技醫藥股份有限公司濫
    用藥物檢驗報告、應受尿液採驗人尿液檢體採集送驗記錄各
    1 份、國防醫學院三軍總醫院北投分院107年11月26日三投
    行政字第1070002826號函，為其主要論據。訊據被告堅決否
    認有何施用第一級毒品之犯行，辯稱：我這輩子還沒有施用
    過海洛因，驗尿當時我好像有吃到818 醫院（按：指三軍總
    醫院北投分院）開給我的藥，我於107 年3月18日出院後，
    就一直有在吃藥，107 年4 月18日那次818醫院應該有開給
    我甘草止咳水之類的藥物，可能是818 醫院開給我的藥物所
    引起陽性反應等語。經查：
　　㈠被告於107 年4 月20日為警採尿送驗後，經驗得其嗎啡濃
      度為1018ng/mL 、可待因為308ng/mL，而均呈現陽性反應
      ，有台灣尖端先進生技醫藥股份有限公司107 年5 月8 日
      濫用藥物檢驗報告（檢體編號：Z000000000000 ）、應受
      尿液採驗人尿液檢體採集送驗記錄（檢體編號：Z0000000
      00000 ）在卷可查（見臺灣士林地方檢察署107 年度毒偵
      字第1971號卷【下稱1971卷】第61-65 頁），被告亦不否
      認，堪信為真實。
　　㈡被告以其在採尿送驗前曾有服用甘草止咳水等情置辯，此
      觀被告於偵查、原審及本院審理時均供述一致，復經原審
      函詢三軍總醫院北投分院，經該院函覆稱：於107年4 月1
      8日曾開立甘草止咳水（Liquid Brown Mixture）1瓶給予
      被告，該藥水含有鴉片（Opium ）成分等語，有該院108 
      年11月27日三投行政字第1080002724號函及所附被告於10
      7 年4 月18日至該院就診領取甘草止咳水（Liquid Brown
      Mixture ）120ml 之病歷資料在卷可查（見原審訴字卷第
      213-215 頁），是被告於採尿時前2 日，確有自三軍總醫
      院北投分院領取含有鴉片成分之甘草止咳水，所辯非虛。
　　㈢原審復以本案之濫用藥物檢驗報告，向法務部法醫研究所
      函詢該數值有無可能係服用市售甘草止咳水所致，經該所
      函覆稱：「經查來函所附台灣尖端先進生技醫藥股份有限
      公司濫用藥物檢驗報告影本得知，受檢者尿液檢出嗎啡10
      18 ng/mL、可待因308 ng/mL ，檢驗結果呈嗎啡及可待因
      陽性反應，該陽性反應可能係使用含嗎啡、可待因之藥物
      或海洛因毒品所致」、「來函所詢受檢者尿液檢驗結果與
      服用市售甘草止咳水之可能相關性，市售晟德甘草止咳水
      （Liquid Brown Mixture）含鴉片酊，在鴉片酊中含嗎啡
      及可待因成分，服用後可導致尿液檢查呈可待因及嗎啡陽
      性反應，本案受檢者尿液檢出嗎啡與可待因數值與服用上
      述藥物近似，對於尿液中毒品成分來源研判，除了依據尿
      液中檢出之毒品濃度外，最好能佐以輔助資料，例如毒品
      的查獲、受檢者身體上是否有施用毒品之針孔痕跡、是否
      伴有明顯之戒斷症狀等臨床表徵，才能客觀的綜合研判」
      ，有該所108 年11月11日法醫毒字第10800059450 號函及
      所附「服用複方甘草合劑於尿液中嗎啡及可待因含量分析
      」參考文獻在卷可查（見原審訴字卷第199-210 頁）；另
      依前開該文獻研究，實驗結果顯示不管是服用複方甘草合
      劑錠劑或溶液劑，尿液中嗎啡濃度通常不會大於4000ng/m
      L。當尿液中嗎啡濃度大於300ng/mL 時，其嗎啡/ 可待因
      比值可大致歸納為以下二種情況：⑴小於3.0為複方甘草合
      劑溶液劑使用者、⑵大於3.0 為複方甘草合劑錠劑或海洛
      因使用者。綜上所述，即服用複方甘草合劑不易導致尿液
      中嗎啡濃度高於4000ng /mL，且無法利用尿液中嗎啡/ 可
      待因比值作為辨別複方甘草合劑錠劑和海洛因使用者之依
      據等語。
　　㈣是依上開文獻研究結果，嗎啡與可待因比值受到個體對於
      藥物代謝差異、服藥頻率與劑量、檢測時間等因素影響，
      即不得僅以嗎啡與可待因比值大於3.0 或小於3.0、嗎啡
      濃度值不大於4000ng/mL 作為判定是否為複方甘草溶液劑
      （甘草止咳水）使用者唯一依據；此外，依據法務部法醫
      研究所函覆意旨，本案濫用藥物檢驗報告所呈現之數值，
      既不排除可能係因服用市售甘草止咳水所致，並認應輔以
      毒品之查獲、被告身體上是否有施用毒品之針孔痕跡、是
      否伴有明顯之戒斷症狀等臨床表徵綜合判斷，而本案並未
      查獲被告持有第一級毒品，且衡諸本案卷證，亦無證明被
      告身體有針孔痕跡或明顯戒斷症狀之證據，被告又確實於
      107 年4 月18日就診領取甘草止咳水，是依本案之事證，
      實未達排除被告並未施用第一級毒品合理懷疑之程度，要
      難僅執上開濫用藥物檢驗報告，即逕為不利於被告犯罪事
      實之認定，遽令其擔負施用第一級毒品之刑責。
　　㈤綜上所述，依公訴意旨所提前揭證據，尚不足以認定被告
      確有公訴意旨所指之施用第一級毒品犯行，達於通常一般
      之人均不致有所懷疑，而得確信其為真實之程度，自屬不
      能證明被告犯罪，揆諸前開說明，應為被告無罪之諭知。
四、本院審理結果，認原審對被告為無罪之判決，已於原判決詳
    細論述其理由，其認事用法，均為妥適，應予維持。檢察官
    上訴意旨略以：口服嗎啡後24小時內，約有施用劑量之百分
    之60由尿液排出，口服可待因後24小時內，約有施用劑量之
    百分之86由尿液排出，其中百分之40至70為可待因原態及其
    共軛物，百分之5至百分之15為嗎啡或其共軛物。故服用該
    甘草止咳水後，可能於尿液中檢出嗎啡、可待因等鴉片類成
    分，惟可檢出之量及可檢出之時間，於服用劑量、服用頻率
    、個人體質與代謝情況等因素有關，受試者服用前述廠牌之
    藥水後，最高單次服用20毫升藥水或連續2天每天3次每次服
    用15毫升藥水，尿液中嗎啡在超過300（陽性閾值）條件時
    ，其濃度為可待因之3倍以下，而施用海洛因者，尿液中嗎
    啡濃度則為可待因之3倍以上；本件被告於前揭時地所採尿
    液，檢驗結果嗎啡與可待因之濃度分別為1018ng/ml、308ng
    /ml，嗎啡與可待因之比值已大於3，堪認被告確有為本件施
    用第一級毒品海洛因之犯行。原審遽以推論被告係於採尿前
    服用甘草止咳水，而判決被告無罪，就證據之評價判斷及法
    律之適用均欠缺合理性，有違經驗法則或論理法則等語。是
    檢察官仍就原審採證認事適法職權行使及原判決已明白論斷
    之事項，再為事實或法律上之爭執，且未予詳究被告確曾就
    診領取甘草止咳水，及所引用之函示說明，業已指出嗎啡/ 
    可待因比值縱然大於3，亦無從排除為複方甘草合劑溶液劑
    使用者等情，而指摘原審判決被告無罪不當，為無理由，應
    予駁回。
據上論斷，應依刑事訴訟法第368條，判決如主文。　　　　
本案經檢察官白忠志提起公訴，檢察官郭季青提起上訴，檢察官
鄭堤升到庭執行職務。
中　　華　　民　　國　　109 　年　　6 　　月　　24　　日
                  刑事第十三庭審判長法  官  王國棟
                                    法  官  曹馨方
                                    法  官　呂煜仁
以上正本證明與原本無異。
被告不得上訴。
檢察官如不服本判決，應於收受送達後20日向本院提出上訴書狀
，惟須受刑事妥速審判法第9條限制。其未敘述上訴之理由者，
並得於提起上訴後20日內向本院補提理由書(均須按他造當事人
之人數附繕本)「切勿逕送上級法院」。
刑事妥速審判法第9條：
除前條情形外，第二審法院維持第一審所為無罪判決，提起上訴
之理由，以下列事項為限：
一、判決所適用之法令牴觸憲法。
二、判決違背司法院解釋。
三、判決違背判例。
刑事訴訟法第 377 條至第 379 條、第 393 條第 1 款之規定，
於前項案件之審理，不適用之。
                                    書記官　林廷佳
中　　華　　民　　國　　109 　年　　6 　　月　　24　　日
附錄：本案論罪科刑法條全文
毒品危害防制條例第10條
施用第一級毒品者，處6月以上5年以下有期徒刑。
施用第二級毒品者，處3年以下有期徒刑。